臺灣高等法院民事判決
109年度選上字第7號
上  訴  人  羅吉祥  
訴訟代理人  王志陽律師
被上訴人    臺灣新竹地方檢察署檢察官

訴訟代理人  林秋如  
上列當事人間請求當選無效事件，上訴人對於中華民國109年1月
13日臺灣新竹地方法院107年度選字第19號判決提起上訴，經本
院於109年12月8日言詞辯論終結，判決如下：
    主      文
上訴駁回。
第二審訴訟費用由上訴人負擔。
    事實及理由
一、被上訴人主張：上訴人為現任新竹縣議員，因登記參選民國
    107年11月24日舉行之新竹縣竹東鎮第18屆鎮長候選人，為
    求勝選，竟基於對於有投票權之人交付賄賂之犯意，佯稱日
    後需請里、鄰長幫忙競選，於同年3月15日在新竹縣○○鎮○○
    里○○路0段000巷00號住處，交付訴外人即同鎮二重里里長鍾
    桂龍新臺幣（下同）48萬元，委由鍾桂龍在原判決附表壹（
    下省略原判決，與其它附表分稱附表壹、貳、參，合稱附表
    ）所示之時間、地點，發放同表所示，均有投票權之里長各
    3萬元為支持其當選之賄賂。又於附表貳所示時地，直接交
    付同表具選舉權之里、鄰長該表之金額。嗣基於同犯意，藉
    請具選舉權之鄰長協助發放文宣、文宣品為由，委由訴外人
    即里長呂建宏、馮文營、彭永淦、徐鵬桓、彭立傑、林振維
    、陳日翔、范振東、彭誠吉、羅兆創於附表參所示時地，在
    其轄區發放各鄰長1,000元至2,000元不等之賄款。上訴人所
    為係犯公職人員選舉罷免法（下稱選罷法）第99條第1 項交
    付賄賂罪。伊自得向法院提起上訴人當選無效之訴等情。爰
    依選罷法第120條第1項第3款規定，求為宣示上訴人當選無
    效之判決。原審為上訴人敗訴判決，上訴人提起上訴，被上
    訴人答辯聲明：上訴駁回。
二、上訴人則以：伊於發放金錢時，未要求里、鄰長投伊一票，
    並無選罷法第99條第1項對於有投票權之人行求期約或交付
    賄賂行為。又所發放之金錢為助選人之工作費，以工作為對
    價，且與輔選人之工作量相當，並非「賄款」等語，資為抗
    辯，上訴聲明：㈠原判決廢棄；㈡被上訴人在第一審之訴駁回
    。　
三、查，上訴人參與新竹縣竹東鎮第18屆鎮長選舉，經同縣選舉
    委員會（下稱選委會）於107年11月30日公告當選。嗣於108
    年12月2日向新竹縣政府（下稱縣府）請辭該屆竹東鎮長職
    務，並經縣府同意生效。上訴人因犯選罷法第99條第1項交
    付賄賂罪，經臺灣新竹地方法院刑事庭於同年11月22日以10
    8年度選訴字第10號、第14號（下稱刑事案件）判處有期徒
    刑3年10月，褫奪公權4年，現上訴二審審理中。為兩造所不
    爭執（見本院卷三第282頁），且有選委會公告、縣府108年
    12月6日函、刑事案件判決等件可資參佐（見原審卷一第34
    頁、卷三第387、398至423頁），堪認為真實。
四、被上訴人主張上訴人因犯選罷法第99條第1項交付賄賂罪，
    應依同法第120條第1項第3款當選無效乙情，為上訴人否認
    ，並以前詞置辯，經查：
（一）按對於有投票權之人，行求期約或交付賄賂或其他不正利
      益，而約其不行使投票權或為一定之行使者，處3年以上1
      0年以下有期徒刑，得併科100萬元以上1,000萬元以下罰
      金。當選人違反上開規定者，檢察官得以當選人為被告，
      自公告當選人名單之日起30日內，向該管轄法院提起當 
      選無效之訴。經審理該訴訟法院判決無效確定者，當選人
      之當選，無效，為選罷法第99條第1項、第120條第1項第3
      款、第122條所明定。又所謂賄賂，係指金錢，或可以用
      金錢計算價值的物品；「交付」賄賂，則係讓收賄者獲得
      賄賂。當選人曾向有投票權且收受賄賂之人，約定要投票
      予特定人選，即屬約為一定之行使。因此，當選人曾交付
      有投票權之人金錢，並約定投票給自己；或委派他人交付
      ，並約定投票給當選人，均該當上揭犯罪行為。檢察官得
      對當選人提起當選無效之訴，由法院判決無效。　
（二）本件上訴人自陳有交付附表壹至參所示里、鄰長金錢等語
      （見原審卷一第186頁）。刑事案件共同被告里長鍾桂龍
      在偵查中（臺灣新竹地方檢察署107年度選偵字第46號，
      下稱偵字卷）對於檢察官訊問：上訴人過去未曾發放里長
      工作費，本次發放給里長3萬元，應是綁樁費，要里長支
      持？供稱：是（見偵字卷標註二重里一，下稱偵字二重里
      一卷，第16頁）。同案被告里長彭誠吉在該案警詢、偵查
      中供述，上訴人於107年8月以電話邀其至竹東鎮服務處，
      現場交付其4萬4,000元及一些文宣，要其找所轄鄰長幫忙
      發文宣，每一鄰長發1,000元，自己有幫忙，也拿1,000元
      。因戶數少，只需半小時或數小時即發完，給1,000元確
      實過高；大家心裡應該知道就是要支持上訴人競選鎮長等
      語（見偵字上館里一卷第3、4、16頁）。刑事案件證人鄰
      長范振堃、徐焿德、黃秋鳳、林木枝、陳清雄、曾廖燕清
      、陳文祥、林曾佑妹、鍾煥明、黃世輔、利圓貴、徐玉菊
      、邱志賢、黃添義、林德田分別在警、偵訊中供陳上訴人
      所給與費用與工作不相當等語（見偵字榮樂里一卷第149
      頁、竹東里卷第72頁、員崠里卷第51頁、頭重里二卷第14
      4頁、中山里卷第58、175頁、248頁反面、三重里卷一第3
      6、112頁、上館里一卷第60、281頁、榮華里一卷第58頁
      、榮華里二卷第218頁、二重里二卷第206頁、38頁反面）
      。可見上訴人交付附表所示里、鄰長與工作不相當之金錢
      。
（三）再者，刑事案件共同被告里長楊國雄於警詢中供稱，當時
      鍾桂龍至其住處旁東之湖餐廳停車場內以電話要其至車上
      ，並交付其3萬元，並說這是上訴人的，應該是要支持上
      訴人選鎮長之意等語（見偵字附表壹卷第3頁）。同案證
      人鄰長陳能權、陳木基、曾炳妹、黎碧玉、梁永海、魏殿
      兆、鍾榮梅、黃秋梅、黃瑞英、彭增壽、胡錦煌、彭安泉
      、胡玉完、彭水妹、黃維增、盧彭員妹、傅進祿、田正財
      、彭秋菊、林煥城、陳能紹分別在警、偵訊中供述發放之
      里長要其等支持上訴人選舉等語（見偵字榮樂里二卷第58
      、70頁、竹東里卷第111、160頁、頭重里一卷第59、70、
      128頁、中山里卷第212、222頁、三重里一卷第94頁、上
      館里一卷第34、128頁、上館里二卷第100頁反面、233、2
      44頁、榮華里二卷第178頁、二重里二卷第149、91頁、二
      重里三卷第114頁、二重里四卷第33、112頁）。足認上訴
      人交付金錢時，曾向收受金錢之里、鄰長，有約為投票給
      上訴人之行使。
（四）按中華民國國民，年滿二十歲，除受監護宣告尚未撤銷者
      外，即有選舉權，選罷法第14條定有明文，附表所示收受
      上訴人金錢之里、鄰長，均係年滿20歲之選舉權人，有其
      等在警、偵訊筆錄上之年籍資料足參。上訴人既交付其等
      金錢，並約為向上訴人投票之行使，即觸犯選罷法第99條
      第1項交付賄賂罪。被上訴人主張其可提起當選無效之訴
      ，並由法院宣告判決無效，依上揭說明，應屬有據。
（五）上訴人雖以訴外人即里長梁福龍、徐福亮、賴運土、彭家
      俊、徐銓旺、彭永淦、彭立傑、林振維、陳日翔供詞僅提
      及鍾桂龍只要求其等協助、幫忙等語，辯稱僅係發放工作
      費，並非賄賂云云，並引用其等警偵訊筆錄為據。惟查，
      鍾桂龍交付上開里長金錢時，僅曾對梁福龍表示「到時候
      麻煩你」；對徐福亮陳稱：「支持羅吉祥」；對賴運土僅
      謂係上訴人的錢；對彭家俊只稱：「幫忙他（即上訴人）
      選舉」；對徐銓旺僅說：「是羅吉祥交待拿給我」；對彭
      永淦表示「這是羅吉祥議員那邊來的」；對彭立傑僅謂「
      這是羅吉祥給的活動費，請我們以後選舉時多多幫忙」；
      對林振維陳稱「這是羅議員(羅吉祥)的一點心意」；對陳
      日翔則稱「這個是給你當零用錢」等語，有刑事案件警偵
      卷筆錄可參（見偵字附表壹卷第14、25、49頁、第31頁反
      面、竹東里卷第3頁、東寧里一卷第14頁、頭重里一卷第3
      頁、中山里卷第6頁）。可見上訴人交付里長金錢時，並
      未提出具體工作內容要其等幫忙，上訴人所辯已屬有疑。
      況里長楊國雄證述時，尚稱：當時鍾桂龍在其上車後，就
      拿出3 萬元，其看到後就拒絕，並稱其沒辦法支持上訴人
      ，但是鍾桂龍仍硬塞錢給其等語（見偵字附表壹卷第3頁
      ），益見並無何工作分派可言。另訴外人即里長徐鵬桓於
      刑事案件偵查中供述：「我講坦白，里長就是最大椿腳，
      意思就是要我挺羅吉祥，就是投他一票的意思，而且其實
      不止一票，還希望我幫他到時候出來選的時候，全力挺他
      ，一票哪有3萬元，嚇死人了」等語（見偵字員崠里卷第1
      1頁反面）。堪認上訴人係本於固椿、綁椿之意思，交付
      里長金錢。上訴人徒以若干里長供詞內有「協助」、「幫
      忙」等語，即謂其所交付金錢係要求幫忙選務工作之代價
      云云，要不足採。上訴人又以里、鄰長收受費用時，均未
      約明係為選舉，辯稱交付及收受方均無行賄、收賄之認知
      云云。惟查，里長楊國雄就鍾桂龍交付里長3萬元部分，
      在刑事案件警詢或偵訊中供陳：「（問：鍾桂龍說『羅吉
      祥拜託你』，這是什麼意思?）:應該就是羅吉祥開始要選
      鎮長，要開始佈局」等語（見偵字附表壹卷第5頁反面）
      ；里長徐福亮供述：「（問：這3萬元是不是羅吉祥要你
      投票支持他的意思?）應該是吧」等語（見偵字附表壹卷
      第25頁）；里長彭家俊供稱：「我自己認為羅吉祥應該有
      要我投給他的意思」等語（見偵字附表壹卷第44頁反面）
      ；里長徐銓旺稱：「當時鍾桂龍雖然沒有明講，但是我知
      道他的意思就是要我支持羅吉祥的意思」等語（見偵字附
      表壹卷第49頁）；里長彭永淦答覆：「（你那時收下新台
      幣三萬元及紅茶一罐，是否就是羅吉祥為尋求你的支持而
      發放給你之賄選金額?）我那時想應該是」等語（見偵字
      竹東里卷第4頁反面）；里長徐鵬桓陳稱：「鍾桂龍是沒
      有講出來，但是我心裡明白，除了要支持羅吉祥外，還要
      幫忙羅吉祥，幫羅吉祥拉票」等語（見偵字員崠里卷第12
      頁）；里長林振維供陳：「（問:鍾桂龍交付這3萬元給你
      、你可以想見這是羅吉祥用來固樁，尋求你支持的賄款?
      ）我們也是認為這是羅吉祥要參選鎮長、要尋求支持，我
      是意識到這樣」等語（見偵字頭重里一卷第9頁反面）；
      里長陳日翔供稱：上訴人表示係給其當零用錢，即為定椿
      腳用，即希望其以後協助上訴人，投票予上訴人之意等語
      （見偵字中山里卷第6頁）。可認收受鍾桂龍交付金錢之
      里長，雖未經約明，但由上訴人為選舉準備佈局之動作，
      均有收受賄賂之認識。又查，上訴人委由里長發放鄰長文
      宣費用部分，里長彭誠吉在偵查中即供稱：「（問:勞務
      費過高且無任何管控回報機制，羅吉祥給1000元也是要尋
      求鄰長支持他競選鎮長?）大家心裡應該知道」等語（見
      偵字上館里一卷第16頁）。鄰長邱理茂在警詢中證述：「
      里長彭永淦交付文宣及現金1千元時雖然沒有提到走路工
      費用是誰提供的，但我看到羅吉祥的文宣就知道是羅吉祥
      發的。里長並沒說要支持羅吉祥，不過我看到文宣也知道
      要支持羅吉祥」等語（見偵字竹東里卷第256頁）。核與
      鄰長黃增明、林喜清、莊明鈞、陳詹玉花、邱光慧、呂坤
      堂、黃煥玉、林振南均證稱上訴人係用工作費用名義，要
      求收受費用之鄰長支持選舉等語一致（見偵字竹東里卷第
      25、29、62、206頁、東寧里一卷第68頁反面、中山里卷
      第139、187頁、二重里二卷第68頁），亦足認無待於上訴
      人明示，收受費用之鄰長自文宣發放，均能意會上訴人實
      際有交付賄賂之意。上訴人僅以交付金錢時，與收受者未
      有收取賄賂之明示合意，即謂雙方無行賄、收賄之認知云
      云，恝置上訴人交付之費用實質與選舉有對價關係而未論
      ，自未足取。至上訴人辯稱係警方、檢察官訊問時採誘導
      方式，使里、鄰長為不利於上訴人之供詞或證詞云云。然
      上訴人並未對上開供詞或證詞係非出於受訊問人之自由意
      思，舉反證推翻，是項所辯，要為無據。
五、綜上所述，被上訴人依選罷法第120條第1 項第3 款規定，
    聲明請求宣示上訴人當選無效，自屬正當，應予准許。原審
    為上訴人敗訴之判決，並無不合。上訴論旨指摘原判決不當
    ，求予廢棄改判，為無理由，應駁回上訴。
六、本件事證已臻明確，兩造其餘之攻擊或防禦方法及所用之證
    據，經本院斟酌後，認為均不足以影響本判決之結果，爰不
    逐一論列，附此敘明。
七、據上論結，本件上訴為無理由，依選罷法第128條前段準用
    民事訴訟法第449條第1項、第78條，判決如主文。
中　　華　　民　　國　　109 　年　　12　　月　　22　　日
                  選舉法庭    
                      審判長法  官   陳邦豪
                            法  官   胡芷瑜
                            法  官   古振暉
正本係照原本作成。
不得上訴。
中　　華　　民　　國　　109 　年　　12　　月　　22　　日

                            書記官   廖逸柔